【裁判字號】    97,台上,327
【裁判日期】    970118
【裁判案由】    常業重利
【裁判全文】
最高法院刑事判決              九十七年度台上字第三二七號
上  訴  人  台灣高等法院台南分院檢察署檢察官
上  訴  人
即  被  告  甲○○
            乙○○
            丙○○
上列上訴人等因被告等常業重利案件，不服台灣高等法院台南分
院中華民國九十五年十月十九日第二審更審判決（九十五年度重
上更(二)字第四０一號，起訴案號：台灣台南地方法院檢察署八十
八年度偵字第八五八一號），提起上訴，本院判決如下：
    主  文
原判決撤銷，發回台灣高等法院台南分院。
    理  由
本件原判決認定上訴人即被告甲○○、乙○○、丙○○有原判決
事實欄所載犯行，因而撤銷第一審該部分之科刑判決，改判仍論
處被告等三人共同乘他人急迫，貸以金錢，而取得與原本顯不相
當之重利為常業（甲○○累犯）罪刑，固非無見。
惟查：(一)認定事實所憑之證據，須實際存在，就該案卷宗不難考
見者，始克當之。倘判決書內所記載之證據，與卷宗內筆錄或文
件之內容不相適合，則其判決之根據，實際上並不存在，自屬採
證違法。本件原判決認定：民國八十六年七月十六日及十月十三
日，被告等三人分二次，每次各出借新台幣（下同）一百萬元予
告訴人郭素珍，均以月息百分之三十計算利息；八十八年三月間
，郭素珍復向彼三人以同一利率借貸八百五十萬元，由郭素珍交
付如原判決附表二所示面額合計一千一百八十三萬八千五百元之
支票十一張予甲○○等三人等情，無非係以甲○○供認該部分犯
罪之自白及原判決附表二所示之支票十一張為論斷之基礎。惟告
訴人郭素珍於警詢即供稱：「八十六年七月十六日向他們借一百
萬元，以十四天為一期，利息十四萬，叫我開二張支票，每張五
十七萬元，兌現日期分別是八十六年七月二十三日及七月三十日
，到了十月十三日我又向該錢莊借貸一百萬元，十天一期，利息
二十萬，我開了二張支票，面額都是六十萬，兌現日期分別是八
十六年十月十八日、十月二十三日，該二張支票是台灣區中小企
銀，均如期兌現，之後我陸續向他們借貸數十次，每次金額一百
至二百萬元，利息都是三十分以上，我所開立之支票亦如期兌現
，直到八十八年三月底，我又向他們借貸，因我無力讓支票兌現
，到了支票兌現日，他們將利息加上去，叫我另填新支票，這樣
利滾利，實際上我最後於八十八年三月底向他們借二百萬，其中
一張一百萬有兌現，另一張一百萬未兌現，他們就將利息加上去
，直到目前，他們計算出利息是一千二百萬元」等語（見警局卷
第十四、十五頁），同時提出其向被告等借款而簽發之繳付本息
支票明細表影本一份為證（見同上卷第三一至三六頁）。依該明
細表所載，郭素珍註記交付被告等繳付本息之支票張數及次數，
其中八十六年十月十八日、同月二十三日各兌現面額六十萬元之
支票一張，復與郭素珍在警局之供述合。而證人即郭素珍之父
郭藍田在警詢中復供稱：「八十八年六月間到過我家向我要債，
當時他們二人（指甲○○、乙○○）向我稱我女兒郭素珍欠他們
二百萬元，他們找不到我女兒，要我拿出二百萬元替女兒還債」
（見同上卷第十九頁背面）。則原判決上開事實認定，顯與郭素
珍、郭藍田上引筆錄內容及郭素珍提出之繳付本息支票明細表影
本內之記載不相符合。矧民事部分，甲○○指稱郭素珍於八十八
年三月再向其借貸八百五十萬元，而甲○○對於該十一紙支票主
張為郭素珍因消費借貸法律關係而交付，惟甲○○並不能證明其
已交付金錢予郭素珍，且該十一紙支票尚包括重利之利息在內，
及經法院向甲○○往來銀行函查結果，郭素珍所開立予甲○○之
支票可查出且業經兌現者，合計至少已高達四千八百十萬餘元，
此經台灣台南地方法院八十九年度新簡字第五一０號民事簡易判
決所調查是認，乃認定甲○○就該十一紙支票對茁壯企業股份有
限公司之債權已不存在，駁回甲○○請求茁壯企業股份有限公司
給付該十一紙支票票款之訴確定，有郭素珍陳報附卷之該民事判
決暨判決確定證明書影本可稽（見更一卷第七五至八一頁）。究
竟實情如何，關係被告等乘郭素珍急迫貸放金錢及渠等取得重利
之數額與郭素珍積欠甲○○債務之總額，自應詳予查證明白。乃
原判決就此未調查、釐清，僅以：「據告訴人郭素珍於警詢時明
確供稱：八十八年三月份之前向甲○○所經營地下錢莊借款高利
貸款利息及本金均有還清」，及甲○○於原審審理時否認郭藍田
上開證詞，並稱：「郭藍田的女兒郭素珍向我借八百多萬元，叫
我到他家協商，說要還我二百萬元，我不同意」云云，說明郭素
珍之指述，不可採信，顯與證據法則有違，自屬率斷而不足以昭
折服。(二)判決所載理由矛盾者，其判決當然違背法令。刑事訴訟
法第三百七十九條第十四款定有明文。本件原判決事實記載，甲
○○收受支票及提領款項，均以原判決附表壹所示，由不知情之
友人胡金芳、張清棋名義所開立銀行帳戶進出，對於原判決附表
壹胡金芳、張清棋名義之印章、存款簿、支票代收簿，事實記載
屬甲○○所有云云（見原判決第二頁）；而理由欄則謂，依被告
甲○○所稱：胡金芳、張清棋分別將渠等之印章、存款簿、支票
代收簿借其使用，並無證據足證胡金芳、張清棋已將上開之物移
轉所有權與被告甲○○等人，自難認係被告甲○○等人所有等語
（見原判決第八頁）。其事實記載與理由說明不相一致，顯有判
決理由矛盾之違法，此業經本院前次發回意旨予以指明，原判決
仍為相同之論述，致該瑕疵仍然存在。檢察官及被告等上訴意旨
執以指摘原判決不當，非無理由，應認原判決仍有撤銷發回更審
之原因。
據上論結，應依刑事訴訟法第三百九十七條、第四百零一條，判
決如主文。
中    華    民    國  九十七  年    一    月   十八   日
                      最高法院刑事第八庭
                          審判長法官  洪  清  江
                                法官  石  木  欽
                                法官  韓  金  秀
                                法官  陳  晴  教
                                法官  賴  忠  星
      本件正本證明與原本無異
                                      書  記  官
中    華    民    國  九十七  年    一    月  二十八  日
                                                      m


司法院資訊處製作；財團法人民間司法改革基金會備份。
